臺灣高等法院臺南分院民事判決　100年度重再字第3號
再審　原告　葉主恩
訴訟代理人　林憲聰　律師
再審　被告　潘晏晨
訴訟代理人　黃文力　律師
上列當事人間確認優先承買權不存在事件，再審原告對於中華民
國99年9月21日本院99年度重上字第31號、100年5月26日最高法
院100年度台上字第802號確定判決，提起再審，本院於100年12
月6日言詞辯論終結，判決如下：
    主  文
再審之訴駁回。
再審訴訟費用由再審原告負擔。
    事實及理由
一、按「再審之訴，專屬為判決之原法院管轄。對於審級不同之
    法院就同一事件所為之判決，提起再審之訴者，專屬上級法
    院合併管轄。但對於第三審法院之判決，係本於第496條第1
    項第9款至第13款事由，聲明不服者，專屬原第二審法院管
    轄。」民事訴訟法第499條定有明文。本件再審原告對本院9
    9年度重上字第31號、最高法院100年度台上字第802號確定
    判決，以有民事訴訟法第496條第1項第13款之再審事由而提
    起再審，依前揭法條規定，本件應由本院管轄。又「再審之
    訴，應於30日之不變期間內提起。」、「前項期間，自判決
    確定時起算，判決於送達前確定者，自送達時起算。」民事
    訴訟法第500條第1項及第2項前段定有明文。查，再審原告
    於民國（下同）100年6月13日收受最高法院100年度台上字
    第802號判決，此有送達證書附卷足稽（見最高法院100年度
    台上字第802號卷第71頁）。再審原告於100年7月30日提起
    本件再審之訴，未逾30日不變期間，其訴為合法，合先敘明
    。
二、再審原告主張：伊承租嘉義市○○段720、823地號土地多時
    未曾間斷，且係承租作為耕地使用，此有伊與羅復飄96年5
    月18日所訂立之土地租賃契約可資憑證，又嘉義市農會對前
    述823號地號土地並無抵押權之設定，此有土地登記簿謄本
    及本院95年12月3日95年度抗字第333號民事裁定各一份可證
    。前述三證物於前述確定判決時已存在，但未經斟酌使用，
    爰依民事訴訟法第496條第1項第13款規定，對前述確定判決
    提起再審（再審被告與再審原告間確認優先承買權不存在事
    件，經臺灣嘉義地方法院於99年3月23日以98年度重訴字第3
    號為再審被告勝訴之判決；再審被告提起上訴，經本院於99
    年9月21日以99年度重上字第31號判決駁回再審被告之上訴
    ；再審被告提起第三審上訴，經最高法院於100年5月26日以
    100年度台上字第802號裁定駁回其上訴確定）。
三、再審被告則以：再審原告所提前述三證物，均為事實審言詞
    辯論終結前已存在之證物，再審原告能利用而不於前程序提
    出，即非屬民事訴訟法第496條第1項第13款之再審事由。
四、經查：
（一）按當事人發現未經斟酌之證物或得使用該證物者，但以如
      經斟酌可受較有利益之裁判者為限，得以再審之訴對於確
      定終局判決聲明不服，固為民事訴訟法第496條第1項第13
      款所明定；惟所謂當事人發現未經斟酌之證物，或得使用
      該證物者，係指前訴訟程序事實審言詞辯論終結前已存在
      之證物，因當事人不知有此，或雖知之，而未能使用致未
      經斟酌，現始知之，或現始能使用者而言；若在前訴訟程
      序事實審言詞辯論終結前已提出之證物，為確定判決所不
      採；抑若在前訴訟程序事實審言詞辯論終結前尚未存在之
      證物，本無所謂發現，自不得以之為再審事由，最高法院
      亦分別著有29年度上字第1005號、32年度上字第1247號判
      例意旨足參，是以事實審言詞辯論終結前未存在之證物，
      或已存在並能利用而不提出，或已提出之證物，均不得據
      為本項之再審理由。且當事人以發現未經斟酌之證物或得
      使用該證物為再審理由者，以該證物如經斟酌可受較有利
      益之裁判者為限，更屬當然之解釋。至所謂「可受較有利
      益之裁判」，係指從證物本身作形式上觀察，足認再審原
      告可受較有利益之裁判者而言；如經斟酌仍不足動搖原確
      定判決之基礎者，自不得據為本款之再審理由；此乃為促
      使當事人在前訴訟程序事實審言詞辯論終結前，將已存在
      並已知悉而得提出之證物全部提出，以防止當事人於判決
      發生既判力後，濫行提起再審之訴，而維持確定裁判之安
      定性。
（二）查本院99年度重上字第31號之言詞辯論係於99年9月7日終
      結，此業經本院調取該案卷宗核閱明確，再審原告固提出
      伊與羅復飄96年5月18日所訂立之土地租賃契約（本院卷
      第11頁）、本院95年12月3日所製作之95年度抗字第333號
      民事裁定（再審原告為抗告人，見本院卷第16至24頁）及
      再審原告於本院95年度抗字第333號案件審理時提出之前
      述8 23號地號土地登記簿謄本（本院卷第15頁）等證物，
      惟上開三證物均係前訴訟程序事實審言詞辯論終結前已存
      在之證物，再審原告均係證物持有人，且均已知之且得提
      出，卻未於前訴訟程序事實審言詞辯論終結前全部提出，
      則依前述說明，即難謂當事人發現未經斟酌之證物，或得
      使用該證物者，因之，顯不符民事訴訟法第496條第1項第
      13款之再審要件，再審原告據此提出再審之訴，為無理由
      。
五、綜上所述，再審原告以原確定判決言詞辯論終結前已存在，
    且得使用而不使用之上開證物，指摘原確定判決有民事訴訟
    法第496條第1項第13款發現未經斟酌證物之再審事由，提起
    本件再審之訴，為無理由，應予駁回。
六、又本件事證已臻明確，兩造其餘主張陳述及攻擊防禦方法，
    核與判決之結果不生影響，爰不逐一論述，附此敘明。
七、據上論結，本件再審原告之訴為無理由，應依民事訴訟法第
    505條、第449條第1項、第78條，判決如主文。
中    華    民    國   100    年    12    月    20    日
                  民事第四庭    審判長法  官  吳上康
                                      法  官  顏基典
                                      法  官  蔡勝雄
上為正本係照原本作成。
如不服本判決，應於收受送達後20日內向本院提出上訴書狀，其
未表明上訴理由者，應於提出上訴後20日內向本院補提理由書狀
（均須按他造當事人之人數附繕本）上訴時應提出委任律師或具
有律師資格之人之委任狀；委任有律師資格者，另應附具律師資
格及釋明委任人與受任人有民事訴訟法466條之1第1項但書或第2
項（詳附註）所定關係之釋明文書影本。如委任律師提起上訴者
，應一併繳納上訴審裁判費。
中    華    民    國   100    年    12    月    21    日
                                      書記官  李梅菊
【附註】
民事訴訟法第466條之1：
(1)對於第二審判決上訴，上訴人應委任律師為訴訟代理人。但上
  訴人或其法定代理人具有律師資格者，不在此限。
(2)上訴人之配偶、三親等內之血親、二親等內之姻親，或上訴人
  為法人、中央或地方機關時，其所屬專任人員具有律師資格並
  經法院認為適當者，亦得為第三審訴訟代理人。
民事訴訟法第466條之2第1項：
  上訴人無資力委任訴訟代理人者，得依訴訟救助之規定，聲請
  第三審法院為之選任律師為其訴訟代理人。